最高法院刑事判決　　　　　　　一○○年度台上字第四六九號
上訴人　台灣高等法院檢察署檢察官
被　告　陳中
　　　　　　　　
　　　　　　　
　　　　　　　　之3號
上列上訴人因被告違反貪污治罪條例案件，不服台灣高等法院中
華民國九十九年八月十三日第二審更審判決（九十八年度重上更
(一)字第二二一號，起訴案號：台灣板橋地方法院檢察署九十二年
度偵字第一二二○號），提起上訴，本院判決如下：
    主  文
上訴駁回。
    理  由
按刑事訴訟法第三百七十七條規定，上訴於第三審法院，非以判
決違背法令為理由，不得為之。是提起第三審上訴，應以原判決
違背法令為理由，係屬法定要件。如果上訴理由書狀並未依據卷
內訴訟資料，具體指摘原判決不適用何種法則或如何適用不當，
或所指摘原判決違法情事，顯與法律規定得為第三審上訴理由之
違法情形，不相適合時，均應認其上訴為不合法律上之程式，予
以駁回。本件檢察官上訴意旨，逐字抄錄第一審檢察官不服地方
法院判決上訴於第二審之上訴書，載稱：「本件依卷內『用戶申
請接水與設計員應辦理事項』、『台北自來水事業處各營業分處
依據本處用水設備設計、施工、檢驗作業規範』以及『台北市自
來水事業處營業章程』第七、十二條規定用戶用水設備工程內線
工程，其設計圖應送本處審定始得施工，施工完峻後經本處依台
北市自來水設備標準檢驗合格，始予供水。然本件內線外管未經
檢驗中心檢驗合格（此亦據檢驗中心主任王光彥證述屬實），高
處水塔亦未施作，顯見被告未依前項作業規範為檢驗。再依『台
北自來水事業處各營業分處依據本處用水設備設計、施工、檢驗
作業規範』第5-3節第2點規定，櫃檯經辦人員審照僅核對建築物
之結構、地點、門牌號碼是否與申請書記載相符，與設計圖面、
用戶明細表是否一致即足，是本件紅喜山莊在未施作高處水塔，
以及給水內線外管未經檢驗合格情況下，竟能順利接水，係因被
告在自來水工程用水申請單之簽擬意見作塗改所致。原審不無未
盡調查之虞，自難認原判決妥適，請撤銷原判決，另為適當之判
決」云云。
惟查原判決以公訴意旨稱：被告「陳中係台北自來水事業處西
區營業分處（下稱西區分處）工程員，負責用戶自來水接水申請
案件之工程審核及設計裝錶業務，為依法令從事於公務之人員。
被告於民國八十六年四月二十三日，會同台北自來水事業處產業
工會檢驗中心（下稱檢驗中心），辦理同欣建設股份有限公司（
下稱同欣公司）所建造坐落於台北縣中和市（現已改制為新北市
中和區○○○路三六九巷三十弄十號『紅喜山莊』住宅之自來水
內線外管埋設工程會勘後，經檢驗中心將『台北市台北自來水事
業處產業工會用水設備檢驗給水內線外管埋設工程檢驗表』送其
簽收，已明知上開檢驗因『高處水塔』（蓄水池）、分歧管並未
施作而未檢驗合格，須再辦理會勘，其亦明知於會勘合格，並經
檢驗中心檢送總錶後之給水外線檢驗合格文件即『台北自來水事
業處用戶用水設備內線檢驗記錄表』（此必須附註『台北市台北
自來水事業處產業工會用水設備檢驗給水內線外管埋設工程檢驗
表』）至西區分處前，依規定不能受理『紅喜山莊』各建築物自
來水接水申請、裝錶設計及接水。嗣同欣公司取得『紅喜山莊』
工程用水即第一段先行施工及工程用水，並僅檢附『台北自來水
事業處用戶用水設備內線檢驗記錄表』合格文件，惟該公司尚未
依據台北自來水事業處審查核准之『供水計畫書』施作『高處水
塔』，被告竟在同欣公司於八十六年六月六日向西區分處申請第
一段自來水工程用水申請單之簽擬意見三，由原其簽註之『申請
第二段接水時，應附山頂蓄水池之使用執照及內線審查合格文件
』，故意塗改為『申請第二段接水時，應附社區給水內線外管埋
設檢驗工程報告表』。嗣同欣公司於八十七年十月十九日委由欽
發水電公司，分二案向西區分處申請坐落於中和市○○路三六九
巷三十弄十號（計十一戶）及同巷弄二號（計三十七戶）二處建
築物自來水接水（即第二段接水），被告竟未依據規定審核，僅
憑同欣公司所提之『台北自來水事業處用戶用水設備內線檢驗記
錄表』，即進行裝錶設計，並經計算安裝之施作費用分別為（新
台幣，下同）八萬四千七百七十二元及七萬六千六百六十四元，
迨同欣公司繳清費用後，於八十七年十一月七日裝錶完成，使同
欣公司未依據『供水計畫書』建造『高處水塔』，亦未取得『台
北市台北自來水事業處產業工會用水設備檢驗給水內線外管埋設
工程檢驗表』之檢驗合格文件，即順利取得『紅喜山莊』四十八
戶別墅之自來水供應，圖利同欣公司不法利益達七百三十七萬八
千三百二十三元」。因認被告涉犯貪污治罪條例第六條第一項第
四款之對於主管之事務，明知違背法令圖利罪嫌等情（見檢察官
起訴書及第一審卷第九十九頁至第一○○頁補充理由書之修正內
容）。但經審理結果，認為不能證明被告犯罪，爰維持第一審諭
知被告無罪之判決，駁回檢察官在第二審之上訴，已依據卷內資
料，敘明其取捨證據及得心證之理由。對於被告何以不成立貪污
治罪條例第六條第一項第四款之圖利罪，併已敘明：(1)用戶申請
接水時，一般用戶須附「內線檢驗合格證明文件」，但山坡地用
戶須加附「內線外管埋設工程檢驗報告表」（按自來水處僅在山
下裝設總錶，另由業者自行在山上興建蓄水池，將自來水抽至山
頂，再分送至各住戶，所謂「內線外管」，指總錶後端之設備及
管線，見第一審卷第一一一頁至第一一二頁證人王光彥之證述）
。而被告之職務，僅負責設計、計價，並不及於檢驗、審證業務
。業據證人即西區分處給水股工程員吳錦棖結證在卷，並有「台
北自來水事業處設備設計、施工、檢驗作業規範」附卷可查。故
「設計」與「檢驗」分屬不同人職司，且分層負責，非被告一人
即能單獨決定接水。(2)同欣公司於八十六年六月六日向西區分處
申請第一段自來水工程用水時，被告雖在申請單之簽擬意見三，
將其原簽註之「申請第二段接水時，應附山頂蓄水池之使用執照
及內線審查合格文件」，修改為「申請第二段接水時，應附社區
給水內線外管埋設檢驗工程報告表」。惟山坡地社區給水之「內
線外管埋設工程檢驗報告表」，係根據供水計畫書辦理檢驗，涵
蓋整個供水系統，包括蓄水池、水塔、管線及分歧管等，均應經
由檢驗中心逐項檢驗合格後，始能發給檢驗報告表。被告在簽擬
意見三，特別註明（即檢察官所稱之修改部分）「申請第二段接
水時，應附社區給水內線外管埋設工程檢驗報告表」等文句，係
較原簽註之「應附山頂蓄水池之使用執照……」等語更為周詳，
且對於廠商之要求更為嚴格（亦即廠商必須先完成「山頂蓄水池
」、管線等，並經檢驗合格後，始能取得「內線外管埋設工程檢
驗報告表」，自較僅檢附「山頂蓄水池」之使用執照，更為嚴格
），業據證人吳錦棖結證在卷，並經原審向「台北自來水事業處
」查證無訛，有該事業處九十九年六月九日北市西營字第○九九
三一○○六七○○號函附卷可憑。因此，被告雖將簽擬意見三之
內容，修正為「申請第二段接水時，應附社區給水內線外管埋設
工程檢驗報告表」，然該檢驗報告表所應檢驗之項目，既已包括
山頂蓄水池、水塔、管線及分歧管等設備。於此情形，自不能指
為圖利同欣公司。(3)被告除在簽擬意見三，為前揭註明外，並在
第二階段之繳費通知單上，載明「請補附給水內線外管埋設工程
檢驗報告後，再准予繳費」，以提醒後續之檢驗、驗證人員，應
待同欣公司完成山頂蓄水池、水塔、管線及分歧管等工程，並經
檢驗合格，檢附「內線外管埋設工程檢驗報告表」後，始准予繳
費接水。另第二階段供水之經辦人即證人林輔賜，已結證：「我
忘記當時有無注意檢驗結果及備註欄內有『本次檢驗給水外管，
待蓄水池、分歧管完工再辦理會勘』這句話，祇要有提出這張表
，我就准予繳費，我只是行政而已」。足見林輔賜於辦理第二階
段供水時，有所疏忽，未注意前揭備註及被告之簽註，在同欣公
司欠缺給水「內線外管埋設工程檢驗報告表」之情況下，同意繳
費接水。並非被告明知違背法令，故意圖利同欣公司。(4)檢察官
所起訴圖利之金額七百三十七萬八千三百二十三元，係依據全社
區供水系統，應施工而未施工之部分為計算基礎。然依據「紅喜
山莊」之供水計畫書，原預計分四期興建四二一戶，供水之總工
程費為九百五十八萬六千九百二十三元，平均每戶之成本約為二
萬二千七百七十一餘元。嗣因改變計畫，僅興建第一期之四十八
戶，其餘部分未再興建，故實際接水者，僅四十八戶（已無興建
四二一戶供水系統之必要）。如依原計畫戶數平均分攤，四十八
戶之成本約為一百零九萬三千零四十五元。但建商為供應該四十
八戶用水所施作之管線、設備，已支出二百二十一萬二千六百元
工程費，顯然超過前述之一百零九萬三千零四十五元，況為維持
正常水壓量，又須另支付安裝高壓馬達之費用。故本件縱未興建
高處水塔，就建商或住戶而言，亦未獲得不法利益之結果。因認
不能證明被告犯罪等情綦詳。檢察官上訴意旨，對於原判決所為
前揭論斷，並未依據卷內資料，具體指摘有何違背法令情形。且
查：(一)、刑事訴訟法第一百六十一條已於九十一年二月八日修正
公布，其第一項規定：檢察官就被告犯罪事實，應負舉證責任，
並指出證明之方法。因此，檢察官對於起訴之犯罪事實，應負提
出證據及說服之實質舉證責任。倘其所提出之證據，不足為被告
有罪之積極證明，或其指出證明之方法，無從說服法院以形成被
告有罪之心證，基於無罪推定之原則，自應為被告無罪判決之諭
知（參考本院九十二年台上字第一二八號判例）。本件於起訴時
，修正之刑事訴訟法關於舉證責任之規定，已經公布施行，檢察
官迄未提出適合於證明被告犯罪事實之積極證據，並說明其證據
方法與待證事實之關係。原審經審理結果，對於卷內訴訟資料，
復已逐一剖析，參互審酌，仍無從獲得有罪之心證，因而諭知被
告無罪之判決，自不能任意指摘為違法。(二)、第三審之通常上訴
程序，係在審查高等法院之第二審或刑事訴訟法第四條但書所列
案件之第一審判決有無違背法令，且提起第三審上訴，非以判決
違背法令為理由，不得為之。如果上訴理由書狀，並非對高等法
院之判決具體指摘如何不適用法則或適用不當時，即應認其上訴
為不合法律上之程式，予以駁回。本件第二審檢察官之上訴理由
書，係逐字抄錄第一審檢察官不服地方法院判決上訴於第二審之
上訴書（見原審上訴卷第八頁，第一審檢察官上訴書）。該內容
係在指摘地方法院判決如何違法或不當，而地方法院為判決時，
原審法院之更(一)審判決尚未裁判，當然無從對之指摘如何違背法
令。又原審法院之更(一)審判決，對於第一審檢察官之上訴內容如
何不可採，其上訴為無理由，已詳為指駁（見原判決第十四頁第
九行至第十七頁第十五行）。第二審檢察官，對於原審法院更(一)
審判決駁回第一審檢察官之上訴，究竟如何違背法令，並無一語
為具體之指摘。其單純抄錄第一審檢察官上訴書對於地方法院判
決之指摘，自難認為已符合第三審上訴之法律上程式，應予駁回
。
據上論結，應依刑事訴訟法第三百九十五條前段，判決如主文。
中    華    民    國  一○○  年    一    月  二十六  日
                      最高法院刑事第四庭
                          審判長法官  謝  俊  雄  
                                法官  陳  世  雄  
                                法官  魏  新  和  
                                法官  徐  文  亮  
                                法官  吳  信  銘  
本件正本證明與原本無異
                                      書  記  官  
中    華    民    國  一○○  年    二    月    八    日
                                                      Ｑ